【裁判字號】    97,上易,533
【裁判日期】    971118
【裁判案由】    損害賠償等
【裁判全文】
臺灣高等法院民事判決                 97年度上易字第533號
上  訴  人  宏遠證券股份有限公司
法定代理人  甲○○
訴訟代理人  丙○○
            丁○○
被上訴人    乙○○
上列當事人間請求損害賠償等事件，上訴人對於中華民國97年5
月20日臺灣臺北地方法院95年度訴字第6355號第一審判決提起上
訴，本院於97年11月4日言詞辯論終結，判決如下：
    主      文
原判決關於命上訴人連帶給付新台幣壹拾玖萬捌仟陸佰伍拾柒元
本息部分，及該部分假執行之宣告暨命其應負擔訴訟費用（除確
定部分外）之裁判均廢棄。
上開廢棄部分，被上訴人在第一審之訴及假執行之聲請均駁回。
第二審訴訟費用由被上訴人負擔。
    事實及理由
一、上訴人之法定代理人原為「姜克勤」，嗣於原審判決後變更
    為「安光蕙」，經原審法院裁定命其承受訴訟後，再於本院
    審理中變更為「甲○○」，並具狀聲明承受訴訟等情，有卷
    附原法院95年度訴字第6355號民事裁定、聲明承受訴訟狀可
    憑（見本院卷第40頁、第44頁），核與民事訴訟法第170條
    、第175條規定相符，應予准許，合先陳明。
二、查，上訴人係以其所屬員工即原審共同被告許佩鈺（下稱許
    佩鈺）盜領存款及盜賣股票等行為，並非屬於其執行職務之
    行為，而提起上訴等情，有卷附上訴狀可參（見本院卷第10
    頁），足徵上訴人顯係基於其個人原因關係抗辯提起本件上
    訴。準此，上訴人提起上訴之效力，要不及於許佩鈺（最高
    法院41年台抗字第10號判例、同院93年度台上字第62號判決
    意旨參照），併予敘明。
三、被上訴人經合法通知無正當理由而未於言詞辯論期日到庭，
    核無民事訴訟法第386條所列各款之情形，經上訴人聲請，
    准由其一造辯論而為判決。
四、被上訴人起訴主張：許佩鈺於民國（下同）90年7月間至93
    年5月間係上訴人（原名吉祥證券股份有限公司）之營業員
    ，負責接受客戶下單買賣股票；伊則於91年3月21日與上訴
    人訂立開戶契約，且伊因長期在大陸工作，並將供買賣股票
    交割股款所用之國泰世華商業銀行館前分行（原名世華聯合
    商業銀行營業部）第000000000000號帳戶（下稱系爭帳戶）
    存摺、印章，交由許佩鈺代為保管以供買賣股票之用。詎許
    佩鈺自91年間起，利用執行職務之際，盜領伊系爭帳戶內之
    存款，並盜賣伊股票，致伊受有損害計新台幣（下同）237
    萬5961元。因上訴人係許佩鈺之僱用人，自應與其負連帶賠
    償責任等情。爰依民法第188條第1項規定，求為命許佩鈺與
    上訴人應連帶給付伊237萬5961元，及自起訴狀繕本送達翌
    日起算法定遲延利息之判決（原審以被上訴人與有過失，應
    負擔過失比例80%為由，判決許佩鈺與上訴人應連帶給付被
    上訴人19萬8657元本息，及許佩鈺應給付被上訴人79萬4628
    元本息，並駁回被上訴人其餘之訴，被上訴人對其敗訴部分
    ，並未聲明不服；原審共同被告僅上訴人1人聲明不服，提
    起上訴）。被上訴人雖未於言詞辯論期日到場，惟據其於本
    院提出書狀則答辯聲明：上訴駁回。
五、上訴人則以：許佩鈺盜領被上訴人存款及盜賣被上訴人股票
    ，係屬個人犯罪行為，與其執行職務無關；又被上訴人於92
    年10月28日查詢系爭帳戶餘額時，即已知悉有異常情事，卻
    遲至95年5月5日始提起本訴，顯已罹於2年時效，伊自得拒
    絕給付等語，資為抗辯。並於本院上訴聲明：如主文所示。
六、查，(一)許佩鈺於90年7月間至93年5月間擔任上訴人（原名吉
    祥證券股份有限公司公司）之營業員；(二)被上訴人於91年3
    月21日與上訴人訂立開戶契約，該契約文件「十三聲明書」記
    載：「委託人（即被上訴人）聲明願遵守證券法令之規定，
    不將原留印鑑、款項、存摺（含一般銀行存摺與集保公司存
    摺）或有價證券交由貴公司員工保管或與其有借貸金錢或股
    票情事，否則因此項所生之糾葛或損害，願自行負責，概與
    貴公司無涉‧‧‧」；(三)被上訴人因長期在大陸工作，而將
    供買賣股票交割股款所用系爭帳戶之存摺、印章，交由許佩
    鈺代為保管以供買賣股票之用；(四)許佩鈺自91年7月29日起
    至93年4月6日間，未得被上訴人同意及授權，盜領被上訴人
    系爭帳戶之存款13萬5507元，及盜賣被上訴人持有之股票，
    俟股票交割款匯入系爭帳戶，又盜領125萬3931元，並因前
    開盜領存款及盜賣股票行為，經原法院刑事庭判處其成立業
    務侵占罪刑確定在案；(五)許佩鈺於盜領款項、盜賣股票期間
    ，曾回補39萬6153元至系爭帳戶等情，有卷附開戶契約、原
    法院96年度易字第432號刑事判決可憑（見原審卷(一)第43頁
    、原審卷(二)第4至11頁），並為兩造於原審所不爭（見原審
    卷(二)第55頁），堪信為真。
七、本件應審究者為許佩鈺前開盜領被上訴人存款及盜賣其股票
    ，是否屬於其執行職務不法侵害他人之行為？
(一)、按民法第188條所定僱用人之連帶賠償責任，以受僱人因執
    行職務不法侵害他人之權利，始有其適用。倘係受僱人個人
    之犯罪行為而與執行職務無關，即與該條規定之要件不合，
    殊無因受僱人濫用職務或利用職務上之機會及與執行職務之
    時間或處所有密切關係之行為，其外觀在客觀上認與執行職
    務有關，不法侵害他人之權利，遽認僱用人應與該受僱人負
    連帶賠償責任（最高法院92年度台上字第485號判決意旨參
    照）。
(二)、經查：
    1.觀諸被上訴人於91年3月21日簽訂開戶契約，該契約文件
      「十三聲明書」特別載明：「委託人（即被上訴人）聲明願
      遵守證券法令之規定，不將原留印鑑、款項、存摺（含一
      般銀行存摺與集保公司存摺）或有價證券交由貴公司員工
      保管或與其有借貸金錢或股票情事，否則因此項所生之糾
      葛或損害，願自行負責，概與貴公司無涉‧．」等情，有
      卷附開戶契約可參（見原審卷(一)第43頁），並為被上訴人
      所不爭執（見原審卷(二)第55頁），可徵被上訴人於簽訂前
      開契約時，顯已知悉其不得將存摺（含一般銀行存摺與集
      保公司存摺）、印章交由上訴人所屬員工保管甚明。
    2.再審酌被上訴人因長期在大陸工作，並將供買賣股票交割
      股款所用之系爭帳戶存摺、印章，交由許佩鈺代為保管以
      供買賣股票之用乙節，此為被上訴人所自陳（見原審卷(二)
      第55頁），益徵被上訴人明知不得將系爭帳戶存摺、印章
      交由許佩鈺（即上訴人員工）保管，卻交由許佩鈺代為買
      賣股票之用，則許佩鈺盜領被上訴人系爭帳戶內之存款，
      並盜賣其股票，顯屬許佩鈺個人之犯罪行為，要與其執行
      職務無關，被上訴人自無須與其員工許佩鈺負民法第188
      條僱用人連帶賠償責任至明（94年11月25日台灣高等法院
      暨所屬法院94年度法律座談會審查意見參照）。
(三)、被上訴人雖主張：伊於簽訂前開聲明書時，不及詳閱其內容
    云云。惟查，被上訴人自陳係因長期在大陸工作，乃將系爭
    帳戶存摺、印鑑章等交由許佩鈺代為保管並買賣股票之用（
    見原審卷(二)第55頁）；再參酌被上訴人係在緊接聲明書後之
    「委託人欄」內簽名（見原審卷(一)第43頁聲明書自明），可
    見被上訴人既非不識字之人，且該聲明書亦非夾雜在開戶契
    約之其他條文中，要無可能有致其不及審閱之情形。故被上
    訴人主張：伊於簽訂前開聲明書時，不及詳閱其內容云云，
    並無可取。
(四)、被上訴人又主張：前開聲明書係定型化條款，事先免除上訴
    人之責任，對伊顯失公平云云。然查：
    1.依照當事人一方預定用於同類契約之條款而訂定之契約，
      約定免除或減輕預定契約條款之當事人之責任者，按其情
      形顯失公平者，該部分約定無效，民法第247條之1第1款
      固定有明文。惟所謂「按其情形顯失公平者」，則係指依
      契約本質所生之主要權利義務，或按法律規定加以綜合判
      斷，有顯失公平之情形而言（最高法院94年度台上字第
      2340號判決意旨參照）。
    2.觀諸前開聲明書，僅係被上訴人表明其願遵守證券法令之
      規定，不將原留印鑑、款項、存摺（含一般銀行存摺與集
      保公司存摺）或有價證券交由上訴人員工保管或與其有借
      貸金錢或股票情事，並非免除或減輕上訴人責任之約定，
      此觀前開聲明書全文自明（見原審卷(一)第43頁）。準此，
      前開聲明書既無免除或減輕上訴人責任之約定，對於被上
      訴人即無顯失公平之情事。故被上訴人主張：前開聲明書
      係定型化條款，事先免除上訴人責任，對伊顯失公平云云
      ，仍無可採。
(五)、被上訴人再主張：前開聲明書亦有違反證券商負責人與業務
    人員管理規則（下稱證券商管理規則）第18條第1項第11款
    規定；且許佩鈺代伊保管存摺及印章，既有違反該條款規定
    ，上訴人自應與許佩鈺負連帶賠償責任云云。惟查：
    1.證券商之負責人及業務人員，除其他法令另有規定外，不
      得有挪用或代客戶保管有價證券、款項、印鑑或存摺之行
      為，證券商管理規則第18條第1項第11款定有明文，該條
      項係規範證券商之負責人及業務人員，不得有挪用或代客
      戶保管有價證券、款項、印鑑或存摺之行為。此與被上訴
      人簽訂前開聲明書，聲明不將原留印鑑、款項、存摺（含
      一般銀行存摺與集保公司存摺）或有價證券交由上訴人員
      工保管或與其有借貸金錢或股票情事，二者規範對象不同
      ，並無矛盾或衝突之處。是被上訴人主張：前開聲明書亦
      有違反證券商管理規則第18條第1項第11款規定云云，自
      無可採。
    2.又如前所述，被上訴人明知不應將存摺、印章交由上訴人
      所屬人員即許佩鈺，卻將之交付許佩鈺，並委由許佩鈺代
      其保管存摺、印章以買賣股票之用，致許佩鈺利用為被上
      訴人買賣股票機會，盜領其存款並盜賣其股票，惟此皆屬
      許佩鈺個人之犯罪行為，要不得因許佩鈺私自接受被上訴
      人委託保管前開存摺及印章，容有違反證券商管理規則第
      18條第1項第11款規定，即謂上訴人有未盡監督之責，應
      與許佩鈺負僱用人之連帶賠償責任。故被上訴人主張：許
      佩鈺代伊保管存摺及印章，違反證券商管理規則第18條第
      1項第11款規定，上訴人自應與許佩鈺負連帶賠償責任云
      云，仍無足取。
(六)、依上說明，被上訴人既已明知其不得將系爭帳戶印鑑、存摺
    交由許佩鈺保管，卻將前開文件交由許佩鈺代為保管並買賣
    股票，許佩鈺因而利用買賣股票機會，盜領被上訴人存款並
    盜賣其股票，既屬許佩鈺個人之犯罪行為，自無責令上訴人
    應負僱用人連帶賠償責任之餘地。是被上訴人主張上訴人依
    民法第188條第1項規定，應與許佩鈺負連帶賠償責任云云，
    要無可取。
(七)、另上訴人既無庸與許佩鈺對被上訴人負僱用人連帶賠償責任
    ，則本件侵權行為請求權是否已罹於時效，本院自無審究之
    必要，附此陳明。
八、從而，被上訴人依民法第188條第1項規定，訴請上訴人應與
    許佩鈺連帶賠償其19萬8657元及加計法定遲延利息，為無理
    由，不應准許。原審就此部分判命上訴人應與許佩鈺連帶給
    付，並為假執行之宣告，尚有未洽。上訴意旨指摘原判決此
    部分不當，求予廢棄改判，為有理由。爰由本院將原判決此
    部分予以廢棄改判。又原審判命上訴人應與許佩鈺連帶給付
    部分，既經本院予以廢棄改判，則原審命其與許佩鈺連帶負
    擔訴訟費用部分，即應由許佩鈺一人負擔，附此陳明。
九、本件事證已臻明確，兩造其餘之攻擊或防禦方法，經本院審
    酌後認均與本件之結論無涉，茲不再一一論列，併予敘明。
十、據上論結，本件上訴為有理由，依民事訴訟法第463條、第
    385條第1項前段、第450條、第78條，判決如主文。
中    華    民    國    97    年    11    月    18    日
                    民事第十三庭
                        審判長法  官  黃騰耀
                              法  官  陳姿岑
                              法  官  楊絮雲
正本係照原本作成。
不得上訴。
中    華    民    國    97    年    11    月    18    日
                              書記官  李華安


司法院資訊處製作；財團法人民間司法改革基金會備份。
